【裁判字號】    99,上訴,473
【裁判日期】    990426
【裁判案由】    毒品危害防制條例
【裁判全文】
臺灣高等法院臺中分院刑事判決         99年度上訴字第473號
上  訴  人
即  被  告  乙○○
指定辯護人  蘇慶良律師
上列上訴人因違反毒品危害防制條例案件，不服臺灣彰化地方法
院98年度訴字第704號中華民國98年11月10日第一審判決（起訴
案號：臺灣彰化地方法院檢察署98年度偵字第388號），提起上
訴，本院判決如下：
    主  文
上訴駁回。
    事  實
一、乙○○（綽號「妹仔」、「阿妹」或「姐仔」）明知海洛因
    屬毒品危害防制條例第2條第2項第1款所規定之第一級毒品
    ，不得販入、賣出，竟個別3次基於販賣第一級毒品海洛因
    以營利之犯意，以其不知情之友人曾金塗所有之不詳廠牌行
    動電話1支（內裝門號0000-000000號SIM卡）作為對外聯絡
    之工具，由蔡佳原、羅麗月分別以0000-000000號、0000-00
    0000號行動電話直接撥打上開門號之行動電話與乙○○聯絡
    ，雙方再約定購買之金額及交貨地點後，乙○○即分別於如
    【附表】所示之時、地，每次販賣3000元之第一級毒品海洛
    因予蔡佳原及羅麗月（詳如附表所示）。嗣經警據報後，即
    鎖定曾金塗販毒集團，並由臺灣南投地方法院檢察署檢察官
    向臺灣南投地方法院聲請就0000-000000號行動電話門號核
    發通訊監察書實施通訊監察後，始循線查獲上情，並於97年
    4月18日持臺灣彰化地方法院所核發之搜索票至乙○○位於
    臺中市○○區○○路二段301巷26號5樓之5居處搜索，扣得
    其所有供其自己施用之第一級毒品海洛因6包、第二級毒品
    甲基安非他命1包、空袋1包、吸食器1組、玻璃吸食管1個、
    注射針筒3支，另扣得其友人曾皓銘所有亦與本案無關之行
    動電話門號0000-000000號、0000-000000號晶片卡各1張。
二、案經南投縣政府警察局移送臺灣彰化地方法院檢察署檢察官
    偵查起訴。
    理  由
壹、證據能力之說明：
一、按檢察官職司追訴犯罪，就審判程式之訴訟構造言，檢察官
    係屬與被告相對立之當事人一方，偵查中對被告以外之人所
    為之偵查筆錄，或被告以外之人向檢察官所提之書面陳述，
    性質上均屬傳聞證據。自理論上言，如未予被告反對詰問、
    適當辯解之機會，一律准其為證據，似有違當事人進行主義
    之精神，對被告之防禦權亦有所妨礙；然而現階段刑事訴訟
    法規定檢察官代表國家偵查犯罪、實施公訴，必須對於被告
    之犯罪事實負舉證之責，依法其有訊問被告、證人及鑑定人
    之權，證人、鑑定人且須具結，而實務運作時，偵查中檢察
    官向被告以外之人所取得之陳述，原則上均能遵守法律規定
    ，不致違法取供，其可信性極高，為兼顧理論與實務，乃於
    修正刑事訴訟法時，增列第159條之1第2項，明定被告以外
    之人（含被害人、證人等）於偵查中向檢察官所為陳述，除
    顯有不可信之情況者外，得為證據，並於92年9月1日施行（
    最高法院94年度臺上字第7416號判決意旨參照）。又詰問權
    係指訴訟上當事人有在審判庭輪流盤問證人，以求發現真實
    ，辨明供述證據真偽之權利，其於現行刑事訴訟制度之設計
    ，以刑事訴訟法第166條以下規定之交互詰問為實踐，屬於
    人證調查證據程式之一環；與證據能力係指符合法律所規定
    之證據適格，而得成為證明犯罪事實存在與否之證據資格，
    性質上並非相同。偵查中檢察官為蒐集被告犯罪證據，訊問
    證人旨在確認被告嫌疑之有無及內容，與審判期日透過當事
    人之攻防，調查證人以認定事實之性質及目的，尚屬有別。
    偵查中訊問證人，法無明文必須傳喚被告使之得以在場，刑
    事訴訟法第248條第1項前段雖規定：「如被告在場者，被告
    得親自詰問」，事實上亦難期被告有於偵查中行使詰問權之
    機會。此項未經被告詰問之被告以外之人於偵查中向檢察官
    所為之陳述，依刑事訴訟法第159條之1第2項之規定，原則
    上屬於法律規定為有證據能力之傳聞證據，於例外顯有不可
    信之情況，始否定其得為證據。是得為證據之被告以外之人
    於偵查中所為之陳述，因其陳述未經被告詰問，應認屬於未
    經合法調查之證據，並非無證據能力，而禁止證據之使用。
    此項詰問權之欠缺，非不得於審判中由被告行使以補正，而
    完足為經合法調查之證據。倘被告於審判中捨棄詰問權，或
    證人客觀上有不能受詰問之情形，自無不當剝奪被告詰問權
    行使之可言（最高法院96年度臺上字第4064號判決要旨參照
    ）。經查，證人蔡佳源於檢察官偵查中，係以證人之身分，
    經檢察官告以具結之義務及偽證之處罰，經其具結，而於負
    擔偽證罪之處罰心理下所為，係經以具結擔保其證述之真實
    性。且證人蔡佳源於檢察官訊問時之證述，並無證據顯示有
    遭受強暴、脅迫、詐欺、利誘等外力干擾情形，或在影響其
    心理狀況致妨礙其自由陳述等顯不可信之情況下所為，況證
    人蔡佳源業經被告及其選任辯護人在原審審理中行使對質詰
    問權，補正詰問程式，而完足為合法調查之證據，依上開說
    明，證人蔡佳源於偵查中之證言（參見臺灣彰化地方法院檢
    察署98年度偵字第388號偵查卷宗第57頁至第58頁），自具
    有證據能力。
二、被告乙○○之選任辯護人雖於原審審理時，就公訴人提出引
    用證人羅麗月於警詢之證述（參見同上偵查卷宗第42頁至第
    45頁），認因屬審判外之陳述而主張不具有證據能力。然查
    ：
  1.按刑事訴訟法第159條之3：「被告以外之人於審判中有下列
    情形之一，其於檢察事務官、司法警察官或司法警察調查中
    所為之陳述，經證明具有可信之特別情況，且為證明犯罪事
    實之存否所必要者，得為證據：……三滯留國外或所在不明
    而無法傳喚或傳喚不到者。」蓋被告以外之人於司法警察機
    關調查中所為之陳述，性質上雖屬傳聞證據，惟既以刑事訴
    訟法第229條至231條規定司法警察官、司法警察具有調查犯
    罪嫌疑人犯罪情形及蒐集證據等職權，若其等所作之筆錄毫
    無例外地全無證據能力，亦非所宜。再者，如被告以外之人
    於檢察事務官、司法警察調查中之陳述，係在可信之特別情
    況下所為，且為證明犯罪事實之存否所必要，而於審判程式
    中，發生事實上無從為直接審理之原因時，仍不承認該陳述
    之證據適格，即有違背實體真實發見之訴訟目的。又所謂「
    顯有不可信性」，係指陳述是否出於供述者之真意、有無違
    法取供情事之信用性而言，故應就偵查或調查筆錄製作之原
    因、過程及其功能等加以觀察其信用性，據以判斷該傳聞證
    據是否有顯不可信或有特別可信之情況而例外具有證據能力
    ，並非對其陳述內容之證明力如何加以論斷，二者之層次有
    別，不容混淆（最高法院94年度臺上字第629號判決要旨可
    參）。
  2.證人羅麗月於警詢中之陳述，係於97年12月4日經警詢問後
    ，由其閱覽簽名確認該警詢筆錄記載內容無誤，且經本院當
    庭勘驗羅麗月警詢錄影光碟結果，亦與上開警詢筆錄所載大
    致相符，且被詢問人羅麗月當時之精神狀況良好，應訊正常
    ，警方是採一問一答方式（參本院卷第43頁），足認證人羅
    麗月警詢中之陳述具有真實性。而證人羅麗月與被告間並無
    仇恨，其於警詢中尚無設詞誣陷被告之動機存在，足認證人
    羅麗月於警詢中所為之陳述，客觀上具有較可信之特別情況
    ，且其係直接向被告購買海洛因之人，為證明具有極度封閉
    、隱密性之被告販賣海洛因之犯罪事實存否所必要。又證人
    羅麗月於警詢時證述曾向被告購買海洛因之時間、方式等語
    明確，而證人羅麗月經原審傳喚、拘提始終未到庭，有送達
    回證及拘票各1份存卷可考，且其現因詐欺罪，經臺灣彰化
    地方法院檢察署於98年9月2日以98年彰檢文執辛緝字第1281
    號發布通緝，有臺灣高等法院被告全國通緝紀錄表附卷（本
    院卷第32頁）可稽，因此證人羅麗月於司法警察前所為之陳
    述，為證明被告犯罪事實之存否所必要，依據刑事訴訟法第
    159條之3第3款之規定，自得為證據（被告於本院則不再爭
    執羅麗月警詢筆錄之證據能力，參本院卷第43頁）。
三、又通訊監察之監聽譯文係司法警察（官）監聽人員，於審判
    外將監聽所得資料以現譯方式整理後予以記錄而得，則本質
    上屬於被告以外之人於審判外之書面陳述，為傳聞證據，依
    刑事訴訟法第159條第1項規定，除法律有規定者外，不得作
    為證據。故如欲採被告以外之人於審判外之書面陳述作為證
    據時，必須符合法律所規定之例外情形，方得認其審判外之
    書面陳述有證據能力，並須於判決中具體扼要說明其符合傳
    聞證據例外之情況及心證理由，否則即有違證據法則及判決
    不備理由之違誤（最高法院98年度臺上字第669號判決要旨
    參照）。另按無證據能力、未經合法調查之證據，不得作為
    判斷之依據，刑事訴訟法第155條第2項定有明文。而證據能
    力之有無，乃法院應依職權調查、認定之事項，不因當事人
    未加爭執，即可毋庸調查而逕認有證據能力。又文書由公務
    員製作者，應記載製作之年、月、日及其所屬機關，由製作
    人簽名，刑事訴訟法第39條定有明文（最高法院97年度臺上
    字第994號判決要旨參照）。至通訊監察之錄音、錄影，其
    所錄取之聲音或畫面，既係憑機械力拍錄，未經人為操控，
    該錄音、錄影經依刑事訴訟法第165條之1第2項規定之調查
    程序後，自有證據能力（最高法院98年度臺上字第669號判
    決要旨參照）。又按有事實足認被告或犯罪嫌疑人有最輕本
    刑為3年以上有期徒刑之罪嫌，並危害國家安全或社會秩序
    情節重大，而有相當理由可信其通訊內容與本案有關，且不
    能或難以其他方法蒐集或調查證據者，得發通訊監察書；前
    項通訊監察書，偵查中由檢察官依司法警察機關聲請或依職
    權以書面記載第11條之事項，並敘明理由、檢附相關文件，
    聲請該管法院核發；檢察官受理申請案件，應於2小時內核
    復。如案情複雜，得經檢察長同意延長2小時。法院於接獲
    檢察官核轉受理申請案件，應於24小時內核復。審判中由法
    官依職權核發。法官並得於通訊監察書上對執行人員為適當
    之指示，通訊保障及監察法第5條第1項第1款、第2項定有明
    文。經查，南投縣政府警察局98年4月23日投警刑字第09800
    15026號函、行政院海岸巡防署（下稱海巡署）海岸巡防總
    局中部地區巡防局98年4月28日臺中機字第0980005485號函
    檢附之海巡署臺中機動查緝隊監察號碼：0000-000000號通
    訊監察譯文表各1份（參見原審卷宗(一)），係由製作人即海
    巡署臺中機動查緝隊通訊監察士官洪敬達分別於97年3月2日
    至同年3月4日負責製作簽名，核與前揭規定之程式相符；且
    上揭譯文係司法警察人員，以被告涉嫌販賣第一級毒品罪嫌
    ，危害社會秩序情節重大，並有相當理由可信其通訊內容與
    本案有關，難以其他方法蒐集或調查證據為由，經由臺灣南
    投地方法院檢察署檢察官向臺灣南投地方法院聲請核發通訊
    監察書，經臺灣南投地方法院於97年2月26日核發97年聲監
    字第000014號通訊監察書辦理，此有該通訊監察書及電話附
    表各1紙（參見同上偵查卷宗第6頁至第7頁）在卷可稽，是
    上揭監聽譯文，係司法警察依臺灣南投地方法院核發通訊監
    察書，就合法監聽電話錄製錄音帶而聽譯所得，且經檢察官
    、被告及其辯護人均同意作為證據，而被告於本院亦供承上
    開通訊監察譯文，是其與蔡佳原、羅麗月他們2人的通話紀
    錄等語，本院復查無其他不法之情狀，故認得作為本案之證
    據，依刑事訴訟法第159條之5之規定，有證據能力。
四、以下本案所引用被告以外之人於審判外之言詞或書面陳述，
    而不符合刑事訴訟法第159條之1至第159條之4之規定者，均
    經本院於審理時當庭直接提示而為合法之調查，檢察官、被
    告及其辯護人均同意作為證據，本院審酌前開證據作成或取
    得之狀況，均無違法或不當取證之情事，亦無顯不可信之情
    況，故認為適當而均得作為證據。是前開證據，依刑事訴訟
    法第159條之5之規定，均具有證據能力，先予敘明。
貳、實體之說明：
一、訊據上訴人即被告（下稱被告）乙○○於本院訊問及審理時
    均坦承上開犯罪事實不諱，且查：
  (一)如【附表】編號1 所示之犯罪事實，業據證人蔡佳源分別於
    偵查中及原審審理時均具結證述：伊於97年3月2日下午3時4
    分至同年3月2日下午5時10分，接續使用行動電話門號0000-
    000000號電話撥打被告使用之行動電話門號0000-000000號
    ，與被告聯絡購買第一級毒品海洛因事宜，該次伊向被告購
    買價格3千元之海洛因1次，交易地點係在彰化縣花壇鄉中庄
    村某間廟附近處，伊不會認錯人，因為被告係由巷子中跑出
    來交易等語（偵卷第57頁、原審卷(二)第25至27頁），且有行
    動電話門號0000-000000號之監聽譯文1份、和信電訊股份有
    限公司（下稱和信公司）97年5月9日函文檢附之行動電話門
    號0000-000000通聯資料（參見原審卷宗(一)第82頁）、臺灣
    南投地方法院97年2月26日97年聲監字第000014號通訊監察
    書及電話附表各1紙（參見偵卷第6頁至第7頁）、南投縣警
    察局刑警大隊指認犯罪嫌疑人紀錄表1份（參見偵卷第34頁
    ）附卷可稽。另自卷附通聯譯文中，於97年3月2日下午3時4
    分所示，蔡佳源向被告表示：「姐仔，我大胖，現在要去你
    哪裡找你？」被告答稱：「花壇嗎？」蔡佳源表示：「那個
    廟裡那邊嗎？」被告答稱：「對啊！到那個白色門口」，蔡
    佳源表示：「好，我到那邊打給你」，被告答稱：「好」；
    於97年3月2日下午3時8分，被告向蔡佳源表示：「可不可以
    幫我在路上哪個藥局幫我買國安感冒藥水，買2瓶」，蔡佳
    源答稱：「我直接從這裡扣掉喔？」被告表示：「好！不要
    說喔」；於97年3月2日下午3時13分所示，蔡佳源向被告表
    示：「我到了」，被告答稱：「好」；於97年3月2日下午5
    時10分，蔡佳源向被告表示：「姐仔，我到了喔」，被告答
    稱：「好」等內容觀之，均屬被告與蔡佳源洽談交易之經過
    ，且彼此間具有一定之熟悉程度，被告於本院亦供稱：上開
    通訊監察譯文係伊與蔡佳源的通話紀錄等語（本院卷第42頁
    背面），益徵證人蔡佳源上揭所證，應堪採信。被告於本院
    此部分之自白，核與上開事實相符，其此部分犯行應堪認定
    。
  (二)如【附表】編號2 所示之犯罪事實，業據證人羅麗月於警詢
    時證述：伊於97年3月3日凌晨1時57分至97年3月3日凌晨2時
    35分，接續使用行動電話門號0000-000000號電話撥打被告
    使用之行動電話門號0000-000000號與被告聯絡購買第一級
    毒品海洛因事宜，該次伊向被告購買價格3千元之海洛因1次
    ，交易地點係在彰化縣花壇鄉麥當勞速食店處，伊於電話通
    話中所述「女生」、「3千」等語，係分別指海洛因、毒品
    海洛因1包等語（參偵卷第42至44頁），且有行動電話門號
    0000-000000號之監聽譯文1份、和信公司97年5月9日函文檢
    附之行動電話門號0000-000000通聯資料（參見原審卷(一)第
    87頁）、臺灣南投地方法院97年2月26日97年聲監字第00001
    4號通訊監察書及電話附表各1紙（參見偵卷第6頁至第7頁）
    、南投縣警察局刑警大隊指認犯罪嫌疑人紀錄表1份（參見
    偵卷第46頁）附卷可稽。另觀諸證人羅麗月於警詢時證述其
    向被告購買海洛因之時間、地點、價格及次數、聯絡交易之
    方式等相關細節均相當明確，而自卷附通聯譯文中，於97年
    3月3日凌晨1時57分所示，證人羅麗月向被告表示：「喂！
    」被告答稱：「幹嘛回電話都用來電無號碼的？」羅麗月表
    示：「因為這支是芭樂」，被告答稱：「什麼意思」，羅麗
    月表示：「阿爸的卡」，被告答稱：「喔！你又沒說我哪知
    道，你在幹嘛」，羅麗月表示：「沒幹嘛，趁沒有人的時候
    打給我喔」，被告答稱：「我怕你誤會」，羅麗月表示：「
    你現在沒人，我越會誤會，跟你買那麼久了，你也沒1次賣
    我的」，被告答稱：「不要電話中亂講話，我沒有買」，羅
    麗月表示：「我知道啊」，被告答稱：「你在講什麼」，羅
    麗月表示稱：「衣服啦」，被告答稱：「什麼」，羅麗月表
    示：「買衣服啦」，被告答稱：「喔！你沒有衣服可以穿喔
    」，羅麗月表示：「對啦」，被告答稱：「怎麼那麼可憐，
    帶你去買衣服」，羅麗月表示：「好啊」，被告答稱：「來
    啊」，羅麗月表示：「你在哪裡」，被告答稱：「花壇，你
    在哪裡」，羅麗月表示：「我在五權西路」，被告答稱：「
    整天都在市區」，羅麗月表示：「我哪知道你在哪裡，哪個
    花？哪個壇？」被告答稱：「花壇麥當勞」，羅麗月表示：
    「我知道啊，路邊那一個嗎？」被告答稱：「YES」，羅麗
    月表示：「到了不用打給你喔？」被告答稱：「打給我，我
    走出去啊！」羅麗月表示：「我知道，到了不用打給你，你
    聽的懂就好了。」被告答稱：「誰要理你。」，羅麗月表示
    ：「好，再見」；於97年3月3日凌晨2時25分所示，羅麗月
    表示：「你還不給我走出來喔！」被告答稱：「你開車喔！
    」羅麗月表示：「我坐私人計程車」，被告答稱：「好啦！
    」羅麗月表示：「你知道我要幹嘛」，被告答稱：「幹嘛」
    ，羅麗月表示：「我不是要約你聊天」，被告答稱：「不然
    幹嘛，講啦」，羅麗月表示：「確定才要講」，被告答稱：
    「幾千塊要還我」，羅麗月表示：「3個啦」，被告答稱：
    「你上次打麻將輸我的錢」，羅麗月表示：「對啦」，被告
    答稱：「多少」，羅麗月表示：「3千啊」，被告答稱：「
    喔！好啦」，羅麗月表示：「再見」；於97年3月3日凌晨2
    時29分所示，羅麗月表示：「喂」，被告答稱：「要出門了
    」，羅麗月表示：「計程車要錢呢」，被告答稱：「等一下
    啦」，羅麗月表示：「你好像小偷喔」，被告答稱：「在走
    路了，你聽不懂喔！要到了」；於97年3月3日凌晨2時35分
    所示，被告表示：「怎樣！我在這跟他女兒講話」，羅麗月
    答稱：「你叫我來跟他拿，我怎麼知道」，被告表示：「沒
    有啊，你就過去啊，他要拿給你」，羅麗月答稱：「這樣我
    不要了，我要女生的呢」，被告表示：「我知道啊，他只是
    要跟你講，他現在有阿兄了」，羅麗月答稱：「我知道！我
    有跟他說，他說有啊」，被告表示：「對啊」，羅麗月答稱
    ：「問題是人家急著要啊！不然我白癡跑來幹嘛！」被告表
    示：「你就過去跟他拿」，羅麗月答稱：「他在哪」，被告
    表示：「基督教啊」，羅麗月答稱：「我忘記了，你說那個
    很多麥當勞那裡喔」，被告表示：「對啦」，羅麗月答稱：
    「我懂了，就是有兩個房子那個！」被告答稱：「對啦」等
    語內容觀之，要屬被告與證人羅麗月間洽談交易經過，且彼
    此間應相當熟悉，亦未談及合資之事項。而被告於本院亦供
    稱：上開通訊監察譯文係伊與羅麗月的通話紀錄，該次是伊
    親自賣給她的，是一手交錢，一手交貨等語（本院卷第42頁
    背面），益徵證人羅麗月上揭所述，應與事實相符，自可採
    信。被告此部分之自白，亦與事證相符，其此部分犯行亦堪
    認定。
  (三)如【附表】編號3 所示之犯罪事實，業據證人蔡佳源分別於
    偵查中及原審審理時均具結證述：伊於98年3月4日原本要打
    電話給另一人購買海洛因，後來不通，所以於同日上午9時
    32分使用行動電話門號0000-000000號電話撥打被告使用之
    行動電話門號0000-000000號，與被告聯絡購買第一級毒品
    海洛因事宜，該次伊向被告購買價格3千元之海洛因1次，交
    易地點係在彰化縣花壇鄉中庄村某間廟附近處，因被告係由
    巷子中跑出來交易，故伊不會認錯人等語（偵卷第57、58頁
    、原審卷(二)第25至27頁），並有行動電話門號0000-000000
    號之監聽譯文1份、和信公司97年5月9日函文檢附之行動電
    話門號0000-000000通聯資料（參見原審卷宗(一)第95頁）、
    臺灣南投地方法院97年2月26日97年聲監字第000014號通訊
    監察書及電話附表各1紙（參見偵卷第6頁至第7頁）、南投
    縣警察局刑警大隊指認犯罪嫌疑人紀錄表1份（參見偵卷第
    34 頁）附卷可稽。另自卷附通訊監察譯文中，於97年3月4
    日上午9時32分所示，蔡佳源向被告表示：「姐仔，我大胖
    」，被告答稱：「我知道」，蔡佳源表示：「打兄仔電話他
    沒接」，被告答稱：「他在睡覺！」蔡佳源表示：「喔，我
    可以直接找你嗎？」被告答稱：「好啊！怎樣」，蔡佳源表
    示：「我拿3千塊還你」，被告表示：「好啊！到了再打電
    話」，蔡佳源表示：「哪邊？」被告答稱：「花壇，一樣」
    ，蔡佳源表示：「那我等一下就到了，因為我家住三家村」
    ，被告答稱：「沒關係！你到了再打電話」，蔡佳源表示：
    「我等一下就到了」，被告答稱：「還要多久？」蔡佳源表
    示：「不用5分鐘」，被告答稱：「好！」等語內容觀之，
    係屬被告與證人蔡佳源洽談交易經過，且彼此間應有相當程
    度之認識。被告於本院亦供稱：上開通訊監察譯文係伊與蔡
    佳源的通話紀錄等語（本院卷第42頁背面），益徵證人蔡佳
    源上揭所述，並無瑕疵可指，應堪採信。被告此部分之自白
    ，亦與事證相符，其犯行洵堪認定。
  (四)被告之辯護人另為被告辯護稱，被告於前案即彰化地院97訴
    字第3438號案件，有供出毒品上游，而本案毒品來源也是該
    上游，兩案販賣的時間都在97年3月間，故被告應予以減刑
    等語。惟查，被告於97年2、3月間，與曾金塗共同販賣第一
    級毒品海洛因共4次，固經臺灣彰化地方法院於98年3月25日
    以97年度訴字第3438號判處罪刑，有該判決書在卷可參。惟
    被告於該案中並無因供出毒品來源，因而查獲其他正犯或共
    犯而有依法減輕或免除其刑之情形，且該案之查獲，亦係內
    政部海岸巡防署中區查緝隊接獲線報，即鎖定曾金塗販毒集
    團，並實施通訊監察後而查悉，亦非係因被告供出毒品上游
    而查獲。而該案經上訴後，亦經本院於98年5月21日以98年
    度上訴字第1100號判決上訴駁回，再經最高法院於98年7月2
    3日以98年度台上字第4116號判決上訴駁回確定，有被告之
    臺灣高等法院被告前案紀錄表在卷可參，則辯護人所述上情
    即無依據。另被告雖於本案97年4月19日警詢時供稱其所「
    施用」之海洛因及安非他命是向綽號阿塗之男子購買，每次
    購買海洛因及安非他命之金額是1000元至2000元不等，阿塗
    即為曾金塗等語（警卷第13、14頁），惟曾金塗販毒案之查
    獲，係內政部海岸巡防署中區查緝隊接獲線報，即鎖定曾金
    塗販毒集團，並實施通訊監察後而查悉，非係被告供出曾金
    塗而查獲，已如前述，況被告於本案警詢時及偵查中均否認
    販賣第一級毒品，且迄本院審理時亦稱為警查扣之毒品是供
    自己施用，則即便其於警詢時供出其所「施用」及「為警查
    扣」之毒品來源為曾金塗，亦僅係在其施用毒品之案件中斟
    酌有無毒品危害防制條例第17條第1項規定減刑之適用，非
    在本件其販賣毒品之案件中審酌得否適用，併此敘明。
  (五)綜上所述，被告於本院之自白，核與前揭事證相符，自堪採
    信。本案事證明確，被告確有於如【附表】所示之時、地，
    分別販賣第一級毒品海洛因予蔡佳源、羅麗月之事實，應堪
    認定。
二、按被告行為後，毒品危害防制條例第4條已於98年5月20日經
    總統以華總一義字第09800125141號令修正公布，並於同年
    月22日施行。就被告所犯販賣第一級毒品罪，依上開修正後
    之毒品危害防制條例第4條第1項之規定，已將修正前之法定
    刑，由「無期徒刑者，得併科新臺幣1千萬元以下罰金」，
    提高為「無期徒刑者，得併科新臺幣2千萬元以下罰金」，
    二者經比較結果，自以修正前毒品危害防制條例第4條第1項
    之規定較有利於被告，自應依修正前毒品危害防制條例之規
    定處罰。又按海洛因屬毒品危害防制條例第2條第2項第1款
    所規定之第一級毒品，不得非法持有、販賣。核被告就【附
    表】編號1至編號3所為，均係犯修正前毒品危害防制條例第
    4條第1項之販賣第1級毒品既遂罪。被告各次持有第一級毒
    品海洛因之目的，既各在販賣第一級毒品海洛因，則其持有
    第一級毒品海洛因之低度行為，應分別為販賣之高度行為所
    吸收，均不另論罪。至公訴意旨及辯護人辯護意旨雖以被告
    上揭販賣第一級毒品海洛因之犯行，應構成集合犯等語，然
    按集合犯係指犯罪構成要件之行為，依其本質、犯罪目的或
    社會常態觀之，常具有反覆、繼續為之之特性，此等反覆實
    行之行為，於自然意義上雖係數行為，但依社會通念，法律
    上應僅為一總括之評價，法律乃將之規定為一獨立之犯罪類
    型，而為包括一罪。故犯罪是否包括一罪之集合犯，客觀上
    應斟酌其法律規定文字之本來意涵、實現該犯罪目的之必要
    手段、社會生活經驗中該犯罪實行常態及社會通念等；主觀
    上，則視其是否出於行為人之1次決意，並秉持刑罰公平原
    則，加以判斷。而販賣第一、二級毒品罪立法者在預定之構
    成要件類型上，並無反覆實施始能成立該罪（最高法院97年
    度臺上字第873號、97年度臺上字第1060號、97年度臺上字
    第1400號判決要旨參照）。亦即，毒品危害防制條例中之「
    販賣毒品罪」，究與一般經營事業而反覆進行同一社會活動
    之態樣有別，立法上亦無將之歸為有反覆實施一犯罪類型之
    意思，自不能因其構成要件中有「販賣」2字，或各次販賣
    之時間接近，即認為係「集合犯」。本案被告於【附表】所
    示之販賣第一級毒品行為，在時間差距上，可以分開，在刑
    法評價上，各具獨立性，自非集合犯，本院認為被告各次販
    賣第一級毒品海洛因之行為，前後各販賣行為應1罪1罰，非
    論以集合犯之1罪。公訴及辯護意旨上揭所述，尚有誤會，
    附此敘明。被告所犯上開販賣第一級毒品罪，犯意各別，時
    間互異，應予分論併罰。再按刑法第59條規定犯罪之情狀顯
    可憫恕者，得酌量減輕其刑，其所謂「犯罪之情狀」，與同
    法第57條規定科刑時應審酌之一切情狀，並非有截然不同之
    領域，於裁判上酌減其刑時，應就犯罪一切情狀（包括第57
    條所列舉之10款事項），予以全盤考量，審酌其犯罪有無可
    憫恕之事由（即有無特殊之原因與環境，在客觀上足以引起
    一般同情，以及宣告法定低度刑，是否猶嫌過重等等），以
    為判斷。而販賣第1級毒品罪之法定刑為「死刑或無期徒刑
    ；處無期徒刑者，得併科新臺幣1千萬元以下罰金」，然同
    為販賣第一級毒品之人，其原因動機不一，犯罪情節未必盡
    同，或有大盤毒梟者，亦有中、小盤之分，甚或僅止於吸毒
    者友儕間為求互通有無之有償轉讓者亦有之，其販賣行為所
    造成危害社會之程度自屬有異，法律科處此類犯罪，所設之
    法定最低本刑卻同為「無期徒刑，得併科新臺幣1千萬元以
    下罰金」，不可謂不重。於此情形，倘依其情狀處以有期徒
    刑，即足以懲儆，並可達防衛社會之目的者，自非不可依客
    觀之犯行與主觀之惡性二者加以考量其情狀，是否有可憫恕
    之處，適用刑法第59條之規定酌量減輕其刑，期使個案裁判
    之量刑，能斟酌至當，符合比例原則（最高法院95年度臺上
    字第6157號判決要旨參照）。被告上開販賣第一級毒品海洛
    因犯行，無視國家對於杜絕毒品危害之禁令，其行為固屬不
    當，應予非難，然其販賣第一級毒品之對象僅有2人，販賣
    第一級毒品次數僅有3次，且販賣金額各為3千元，其販賣第
    一級毒品之犯罪情節均非至惡，相對於長期大量販賣毒品之
    大毒梟而言，其對社會治安及國民健康之危害顯較輕微，是
    從被告犯案情節觀之，倘仍遽處以販賣第一級毒品之最低刑
    度即無期徒刑，尚屬情輕法重，難謂符合罪刑相當性及比例
    原則，更無從與大毒梟之惡行有所區隔，是其上開販賣第一
    級毒品之犯罪情狀，相較於法定重刑，在客觀上足以引起一
    般人之同情，情節尚堪憫恕，爰均依刑法第59條之規定酌量
    各減輕其刑。
三、原審認被告罪證明確，依修正前毒品危害防制條例第4條第1
    項、第19條第1項，刑法第2條第1項前段、第11條、第59條
    、第51條第5款，並審酌被告無視於國家對於杜絕毒品犯罪
    之禁令，明知毒品對於身體健康之戕害，竟為貪圖不法利益
    ，販賣予他人施用，危害社會治安及國民健康，並助長施用
    毒品歪風，因施用毒品而散盡家財、連累家人，或為購買毒
    品鋌而走險者，更不可勝計，本應予以嚴懲；惟其販賣毒品
    期間非長，所獲不法利益尚非鉅大，販售毒品數量亦不多等
    一切情狀，分別量處如原審附表各編號「主文欄」所示之刑
    ，並定其應執行之刑。而被告販賣第一級毒品海洛因之所得
    ，業經蔡佳源、羅麗月交付予被告收取，雖均未扣案，然屬
    被告因犯罪所得之財物，各應依毒品危害防制條例第19條第
    1項之規定宣告沒收，如全部或一部不能沒收時，應以其財
    產抵償之。至扣案之第一級毒品海洛因6包、第二級毒品甲
    基安非他命1包、空袋1包、吸食器1組、吸食玻璃管1個、注
    射針筒3支等物，雖均為被告所有之物，並為供其自己施用
    毒品所用之物；另扣案之行動電話門號0000-000000號、000
    0-000000號晶片卡各1張，則為案外人即被告之友人曾皓銘
    所有之物，亦查無積極證據證明與本案販賣毒品之犯行有關
    ，而均不予宣告沒收，核其認事用法並無不當，量刑亦稱妥
    適。被告上訴意旨，原以否認犯行，指摘原判決不當，惟其
    於本院準備程序時及審理時，則均坦承犯行，故其上訴並無
    理由，其嗣後改以原審量刑過重為由，指摘原判決不當，惟
    原審量刑業已審酌上開情狀，並依刑法第59條之規定酌減其
    刑，且於3罪各處有期徒刑15年6月，合計共46年6月之刑期
    下，仍僅定應執行刑為有期徒刑15年10月，足見原審量刑亦
    已從輕，況量刑輕重係屬事實審法院得依職權自由裁量之事
    項，苟已斟酌刑法第57條各款所列情狀而未逾越法定刑度，
    不得遽指為違法（最高法院72年度台上字第6696號、75年度
    台上字第7033號判例要旨參照）；且在同一犯罪事實與情節
    ，如別無其他加重或減輕之原因，下級審量定之刑，亦無過
    重或失輕之不當情形，則上級審法院對下級審法院之職權行
    使，原則上應予尊重（最高法院85年度台上字第2446號裁判
    意旨參照）。本件原審已說明其審酌量刑之情形，並在法定
    刑度內而為量刑，亦核無不當之情形，另被告以其有供出毒
    品上游為由，請求減輕其刑，惟依上開說明，亦無足取，被
    告之上訴並無理由，應予駁回。
據上論斷，應依刑事訴訟法第368條，判決如主文。
本案經檢察官甲○○到庭執行職務。
中    華    民    國    99    年    4    月    26    日
            刑事第八庭  審判長法  官  羅  得  村
                              法  官  簡  源  希
                              法  官  郭  瑞  祥
以上正本證明與原本無異。
如不服本判決應於收受送達後十日內向本院提出上訴書狀，其未
敘述上訴之理由者，並得於提起上訴後十日內向本院補提理由書
（均須按他造當事人之人數附繕本）「切勿逕送上級法院」。
                              書記官  李  妍  嬅
中    華    民    國    99    年    4    月    26    日
【附錄本判決論罪科刑法條全文】：
毒品危害防制條例第4 條
製造、運輸、販賣第1 級毒品者，處死刑或無期徒刑；處無期徒
刑者，得併科新臺幣1 千萬元以下罰金。
製造、運輸、販賣第2 級毒品者，處無期徒刑或7 年以上有期徒
刑，得併科新臺幣7 百萬元以下罰金。
製造、運輸、販賣第3 級毒品者，處5 年以上有期徒刑，得併科
新臺幣5 百萬元以下罰金。
製造、運輸、販賣第4 級毒品者，處3 年以上10年以下有期徒刑
，得併科新臺幣3 百萬元以下罰金。
製造、運輸、販賣專供製造或施用毒品之器具者，處1 年以上7
年以下有期徒刑，得併科新臺幣1 百萬元以下罰金。
前5項之未遂犯罰之。
【附表】：
┌─┬─────┬─────┬──────┬───┬────────────┐
│編│ 販賣時間 │   地 點  │   相對人   │交易價│        備   註         │
│號│ （民國） │          │     及     │格（新│                        │
│  │          │          │  交易方式  │臺幣）│                        │
├─┼─────┼─────┼──────┼───┼────────────┤
│1 │於97年3月2│彰化縣花壇│由蔡佳源以其│3 千元│1.證人蔡佳源分別於偵訊及│
│  │日下午3時4│鄉中庄村某│所使用之門號│      │  原審審理中具結證述（參│
│  │分至97年3 │廟宇附近處│0000-000000 │      │  見同上偵查卷宗第57頁至│
│  │月2日下午5│          │行動電話，與│      │  第58頁、原審98年7月30 │
│  │時10分    │          │乙○○使用之│      │  日審判筆錄第5頁）。   │
│  │          │          │門號0000-000│      │2.行動電話門號0000-00043│
│  │          │          │435號行動電 │      │  5號97年3月2日通訊監察 │
│  │          │          │話，於左列時│      │  譯文1紙、和信公司97年5│
│  │          │          │間接續聯絡後│      │  月9日函文檢附之行動電 │
│  │          │          │，約定購買海│      │  話門號0000-000000通聯 │
│  │          │          │洛因之時、地│      │  資料第82頁（參見原審卷│
│  │          │          │及交易價格，│      │  宗(一)）。              │
│  │          │          │由乙○○至約│      │                        │
│  │          │          │定地點將海洛│      │                        │
│  │          │          │因交予蔡佳源│      │                        │
│  │          │          │並收取現金。│      │                        │
├─┼─────┼─────┼──────┼───┼────────────┤
│2 │於97年3月3│彰化縣花壇│由羅麗月以其│3 千元│1.證人羅麗月於警詢中之證│
│  │日凌晨1時 │鄉麥當勞速│所使用之門號│      │  述（參見同上偵查卷宗第│
│  │57分至同日│食店附近  │0000-000000 │      │  42 頁至第44頁）。     │
│  │凌晨2時35 │          │行動電話，與│      │2.行動電話門號0000-0004 │
│  │分        │          │乙○○使用之│      │  35號97年3月3日通訊監察│
│  │          │          │門號0000-000│      │  譯文1紙、和信公司97年5│
│  │          │          │435號行動電 │      │  月9日函文檢附之行動電 │
│  │          │          │話，於左列時│      │  話門號0000-000000通聯 │
│  │          │          │間接續聯絡後│      │  資料第87頁（參見原審卷│
│  │          │          │，約定購買海│      │  宗(一)）。              │
│  │          │          │洛因之時、地│      │                        │
│  │          │          │及交易價格，│      │                        │
│  │          │          │由乙○○至約│      │                        │
│  │          │          │定地點將海洛│      │                        │
│  │          │          │因交予羅麗月│      │                        │
│  │          │          │並收取現金。│      │                        │
├─┼─────┼─────┼──────┼───┼────────────┤
│3 │於97年3月4│彰化縣花壇│由蔡佳源以其│3 千元│1.證人蔡佳源分別於偵訊、│
│  │日上午9時 │鄉中庄村某│所使用之門號│      │  原審審理中具結證述（參│
│  │32分至同日│廟宇附近處│0000-000000 │      │  見同上偵查卷宗第57頁至│
│  │上午約10時│          │號行動電話，│      │  第58頁、原審98年7月30 │
│  │許        │          │與乙○○使用│      │  日審判筆錄第5頁至第7頁│
│  │          │          │門號0000-000│      │  ）。                  │
│  │          │          │435號行動電 │      │2.行動電話門號0000-0004 │
│  │          │          │話聯絡後，約│      │  35號97年3月4日通訊監察│
│  │          │          │定購買海洛因│      │  譯文1紙、和信公司97年5│
│  │          │          │之時、地及交│      │  月9日函文檢附之行動電 │
│  │          │          │易價格，由蔡│      │  話門號0000-000000通聯 │
│  │          │          │慧妮至約定地│      │  資料第95頁（參見原審卷│
│  │          │          │點將海洛因交│      │  宗(一)）。              │
│  │          │          │予蔡佳源並收│      │                        │
│  │          │          │取現金。    │      │                        │
└─┴─────┴─────┴──────┴───┴────────────┘

司法院資訊處製作；財團法人民間司法改革基金會備份。
